【裁判字號】    95,判,2192
【裁判日期】    951228
【裁判案由】    水土保持法
【裁判全文】
最  高  行  政  法  院  判  決
                                     95年度判字第02192號
上  訴  人  甲○○
            乙○○
被 上訴 人  臺北市政府
代  表  人  郝龍斌
上列當事人間因水土保持法事件，上訴人不服中華民國94年6月
23日臺北高等行政法院93年度訴字第1147號判決，提起上訴。本
院判決如下：
    主  文
上訴駁回。
上訴審訴訟費用由上訴人負擔。
    理  由
壹、本件上訴人主張：查系爭坐落臺北市○○區○○段1小段533
    、535、535-1、535-2、539、539-1、539-2、540等地號8筆
    山坡地（下稱系爭土地）於被上訴人查獲所謂整地之民國（
    下同）92年9月15日前早已是南港車站特定專用區之交通用
    地，精華區業已喪失水土保持之功能、抑且已無保育、利用
    之需要，被上訴人基於法律授權之水土保持法為行政罰「固
    非無依據」，但非行政目的（保育水土資源，涵養水源，減
    免災害之功能及保育、利用之需要）之實現，為不合目的之
    處分，顯欠缺實質正當性有違比例原則。原審就上訴人已為
    之上開主張，未予說明不足採之理由，有判決不備理由之違
    背法令。又系爭土地早預定為南港車站特定專用區之用地，
    此有92年12月31日府都二字第09228455700號公告「擬訂臺
    北市南港車站特定專用區細部計畫案」附卷可稽。抑且業已
    區段徵收3筆土地為臺北市所有，另5筆土地「公告徵收禁止
    分割、合併、移轉及設定他項權利」在案，在在顯示已無水
    土保持法規定之目的。被上訴人亦承認經檢討欲將系爭土地
    劃出山坡地範圍，更見原處分為不合目的之處分。原審未酌
    及此，亦有判決理由不備之違背法令。另系爭土地，被上訴
    人未經同意逕將系爭土地內舖設道路者編為非山坡地，其餘
    仍為山坡地。致被上訴人新建工程處所為整地合法，而上訴
    人等即施以行政罰，顯差別待遇有違平等原則，爰請求廢棄
    原判決。
貳、被上訴人未提出上訴答辯狀。
參、原審斟酌全辯論意旨及調查證據之結果，以：查訴外人黃泓
    霖、邱創國等未經申准，擅於系爭土地內填土整地，前經被
    上訴人派員查獲認其有違水土保持法規定，分別以91年7月
    10日府建4字第09113975900號及91年9月5日府建4字第09113
    981600號處分書，裁處訴外人即違規行為人黃泓霖、邱創國
    罰鍰並限期改正在案；嗣經被上訴人於92年9月15日派員巡
    查發現，該等土地有重新填土整地之違規行為，經於同年月
    26日會同相關單位暨上訴人等現場復勘，確認係上訴人等所
    為各情，此有被上訴人92年9月15日查報表、92年9月26日及
    10月8日會勘紀錄暨現場違規照片、山坡地範圍圖等附原處
    分卷可稽；上訴人等於92年9月15日再行填土整地之行為，
    依現場會勘照片顯示有大型推土機及大片地表裸露情形，違
    規事實明確；是被上訴人以上訴人未經申請核准，擅自於系
    爭山坡地內填土整地，違反水土保持法第13條規定，乃依水
    土保持法第第23條第2項、第33條第1項第2款之規定，處上
    訴人罰鍰新臺幣（下同）30萬元並限期改正，洵屬有據。次
    查系爭土地係位於臺北市報奉行政院核定公告之山坡地範圍
    ，有行政院84年11月29日台84農42282號函、被上訴人84年1
    2月8日84府建5字第84087387號公告、山坡地範圍圖等附卷
    可稽；至93年檢討劃定時系爭土地仍屬公告之山坡地範圍，
    亦有被上訴人93年12月1日府建5字第09315365501號公告、
    臺北市山坡地範圍檢討劃定及變更成果報告（坡度超過5%之
    面積已逾50%，不予劃出山坡地範圍）、坡度分析圖、航空
    拍攝圖示、現場照片等附本院卷可按；準此，系爭土地係屬
    水土保持法第3條第1項第3款所稱之山坡地範圍，自應適用
    水土保持法等相關規定，此與都市計畫法之土地使用分區及
    土地法所稱之地目為何無涉。另查被上訴人所屬工務局新工
    處於91年底所進行「南港忠孝東路7段人行道改善工程」係
    於539地號土地靠近忠孝東路7段馬路邊，因該筆地號土地內
    新工處施工之工程界線係為被上訴人於84年12月8日依水土
    保持法報奉行政院核定公告之山坡地範圍線，而該地號土地
    分有「非山坡地範圍」及「山坡地範圍」2種，新工處之人
    行道改善工程位屬非山坡地範圍之一側，有山坡地範圍圖附
    卷可稽，故無水土保持法之適用，且該工程為舊有人行道整
    修更新，與上訴人未經許可，擅自於山坡地範圍內填土整地
    之行為不同，上訴人將兩者混為一談，並主張原處分有差別
    待遇，與平等原則有違云云，委無可採。綜上所述，被上訴
    人以上訴人未經申請核准，擅自於系爭山坡地內填土整地，
    違反水土保持法第13條規定，乃依水土保持法第23條第2項
    、第33條第1項第2款之規定，處上訴人罰鍰30萬元並限期改
    正，認事用法，並無違誤，訴願決定遞予維持，亦無不合，
    乃判決駁回上訴人在原審之訴，核無違誤。
肆、本院按：
  一行為時水土保持法第3條第1項第3款規定：「本法專用名詞
    定義如下：……（三）山坡地：係指國有林事業區、試驗用
    林地、保安林地，及經中央或直轄市主管機關參照自然形勢
    、行政區域或保育、利用之需要，就合於下列情形之一者劃
    定範圍，報請行政院核定公告之公、私有土地：１、標高在
    100公尺以上者。２、標高未滿100公尺，而其平均坡度在5%
    以上者。」；第8條規定：「下列地區之治理或經營、使用
    行為，應經調查規劃，依水土保持技術規範實施水土保持之
    處理與維護：…（五）於山坡地或森林區內開發建築用地…
    堆積土石、處理廢棄物或其他開挖整地。…」；第13條規定
    ：「第8條第1項第5款之開發、經營或使用行為，其水土保
    持義務人應先擬具水土保持計畫，送請主管機關核定…」；
    第23條第2項規定：「未依第12條至第14條規定之1擬具水土
    保持計畫送主管機關核定而擅自開發者，除依第33條規定分
    別按次處罰外，主管機關應令其停工…」；第33條第1項第2
    款規定：「有下列情形之一者，處6萬元以上30萬元以下罰
    鍰：……（二）違反第12條至第14條規定之1，未先擬具水
    土保持計畫或未依核定計畫實施水土保持之處理與維護者，
    或違反第23條規定，未在規定期限內改正或實施仍不合水土
    保持技術規範者。」。
  二經查，被上訴人於92年9月15日派員巡查發現，系爭土地有
    擅自填土整地之違規行為，經於同年月26日會同相關單位暨
    上訴人等現場復勘，確認係上訴人等所為，被上訴人遂以上
    訴人有違水土保持法規定，於92年10月16日以府建4字第092
    20903400號函，共處上訴人等30萬元罰鍰並限期改正，上訴
    人等不服，向行政院農業委員會提起訴願，經訴願決定：「
    有關原處分機關92年10月16日府建4字第09220903500號函部
    分，訴願不受理；其餘訴願駁回。」上訴人就其餘訴願駁回
    部分（即92年10月16日府建4字第09220903400號函部分）不
    服，乃提起本件行政訴訟。（至於被上訴人並於92年10月16
    日以府建4字第09220903500號函知訴外人黃泓霖、邱創國，
    說明其等前經處分並限期改正事項尚未實施，惟該等土地復
    經上訴人等違規填土整地遭罰，故改正事項應由其與新違規
    人上訴人等協議分擔，係非行政處分不在本件審理範圍）。
  三再查，原審依據行政院84年11月29日台84農42282號函、被
    上訴人84年12月8日84府建5字第84087387號公告、山坡地範
    圍圖等，另被上訴人93年檢討劃定時系爭土地仍屬公告之山
    坡地範圍，亦有被上訴人93年12月1日府建5字第0931536550
    1號公告、臺北市山坡地範圍檢討劃定及變更成果報告（坡
    度超過5%之面積已逾50%，不予劃出山坡地範圍）、坡度分
    析圖、航空拍攝圖示、現場照片等，認定系爭土地係屬上揭
    水土保持法第3條第1項第3款所稱之山坡地範圍，並無違誤
    ，是以本件自應適用水土保持法等相關規定，究與都市計畫
    法之土地使用分區及土地法所稱之地目為何無涉，上訴意旨
    以：系爭土地早預定為南港車站特定專用區之用地，精華區
    業已喪失水土保持之功能、抑且已無保育、利用之需要，為
    不合目的之處分，顯欠缺實質正當性有違比例原則云云，殊
    不可採。另上訴意旨所指被上訴人新建工程處所為整地之工
    程，經原審依山坡地範圍圖認定：係位屬非山坡地範圍之一
    側，故無水土保持法之適用，且該工程為舊有人行道整修更
    新，與上訴人未經許可，擅自於山坡地範圍內填土整地之行
    為不同，上訴人將兩者混為一談，上訴意旨主張原處分有差
    別待遇，與平等原則有違云云，委無可採。上訴論旨，仍執
    前詞，指摘原判決違誤，求予廢棄，難認有理由，應予駁回
    。
據上論結，本件上訴為無理由，爰依行政訴訟法第255條第1項、
第98條第3項前段、第104條、民事訴訟法第85條第1項前段，判
決如主文。
中    華    民    國    95    年    12    月    28    日
                  第一庭審判長法  官  劉  鑫  楨
                              法  官  王  德  麟
                              法  官  陳  秀  美
                              法  官  梁  松  雄
                              法  官  劉  介  中
以  上  正  本  證  明  與  原  本  無  異
中    華    民    國    95    年    12    月    29    日
                              書記官  吳  玫  瑩


司法院資訊處製作；財團法人民間司法改革基金會備份。
